臺灣臺南地方法院民事判決　　　　　　 95年度簡上字第141號
上　訴　人　乙○○
訴訟代理人　張文嘉律師
被上訴人　　甲○○○
上列當事人間請求履行契約事件，上訴人對於中華民國95年9月
26日本院台南簡易庭95年度新簡字第231號第一審判決提起上訴
，經本院於民國96年1月23日言詞辯論終結，判決如下：
    主  文
上訴駁回。
第二審訴訟費用由上訴人負擔。
    事  實
一、上訴人方面：
    (一)聲明：
      1.原判決不利上訴人部分廢棄
      2.上開廢棄部分，被上訴人在第一審之訴駁回。
    (二)陳述：除與原判決記載相同者，予以引用外，補稱：
      1.上訴人為了與越南女子結婚，前後共去越南三次，依雙
        方合約，被上訴人應陪同上訴人前往越南，在越南引領
        上訴人至各機關洽辦相關手續，同時支付各項手續費用
        及往返各機關所需交通費用（上述各項支出均包含於新
        台幣《下同》30萬元內），但被上訴人第一次是在越南
        與被上訴人會同，而非陪同上訴人前往越南，第二、三
        次被上訴人則根本未去越南，此不但與上訴人委託被上
        訴人之本意不符，亦違背被上訴人當初對上訴人之承諾
        ，讓上訴人在越南吃盡了苦頭，也花了許多冤枉錢。
      2.上訴人第一次去越南是在民國（下同）94年7月23日，
        依照合約該次越南行七天食宿均應由被上訴人支付，但
        被上訴人在上訴人抵達後第五天就返台，剩下二天餐費
        及洽公、前往機場等交通費用均由上訴人自掏腰包，除
        了被上訴人節省成本及增加上訴人負擔外，被上訴人也
        未盡到提供服務的義務，顯未依約履行。
      3.上訴人第二次去越南是在94年12月13日，該次主要是去
        胡志明市我政府駐越南辦事處接受面談及至越南女子所
        住鄉間接受面談，並辦理一些煩雜事務，啟程前被上訴
        人向上訴人騙稱其隨後就會趕到，結果第二次越南行19
        天，被上訴人一天都未到越南，上訴人因為人生地不熟
        ，加上語言不通，在越南吃足苦頭，而一些原應由被上
        人支付之費用，因為被上訴人不到，上訴人不得不自掏
        腰包，結果被上訴人又節省了成本，上訴人則又增加了
        額外負擔。
      4.上訴人第三次去越南是在95年2月15日，該次是要去辦
        理一些文件及帶越南女子來台，如同第二次，被上訴人
        說會隨後趕到，結果仍是未到，一些應由被上訴人支付
        之申請書及交通費用也就均由上訴人負擔。上訴人將到
        越南結婚之事委由被上訴人辦理，就是因為出國人生地
        不熟，希望有被上訴人帶頭，才不會心慌不知所措，此
        有如大部分人寧可選擇跟團出國旅遊，而不願自助旅遊
        之道理相同，旅行社總不會讓客人自己出國到國外機場
        去與當地地陪會合，故被上訴人讓上訴人自己搭機到越
        南就是不對，即使被上訴人已委託熟悉當地人情地理語
        言的地陪協助，也應全程陪在上訴人身邊照料，絕不可
        自己留在國內，讓上訴人自己一人出去冒險，故第一趟
        被上訴人讓上訴人自己去，而且提前回國，第二、三趟
        被上訴人根本沒去，均係未依約履行。一般經營越南新
        娘結婚之業者，為了使到越南一趟更具有價值，通常一
        次率領多名光棍搭機到越南，此種作法對光棍而言，有
        人帶隊絕對比較放心，對業者而言，跑一趟做好幾攤的
        生意很划算，實是雙嬴，被上訴人因為客源較少，不願
        為了上訴人一人而跑三次越南，但此為被上訴人之問題
        ，被上訴人不能因為客源少，就犧牲了上訴人的權益。
        其實被上訴人也知道沒與上訴人一起去越南是不對的，
        所以第二、三次在上訴人出發前均向上訴人騙稱其隨後
        就會趕到，結果並未趕到，讓上訴人任黃愛娟、劉偉明
        等地陪剝削。
      5.被上訴人二次未陪同上訴人到越南，因此委由當地華僑
        黃愛娟、劉偉明擔任地陪，帶上訴人至各處辦事，94年
        12月25日劉偉明帶上訴人去申辦文件時，向上訴人要取
        美金500元，理由為要送給主辦官員，上訴人不知是否
        屬實，但如被上訴人有隨行，縱然屬實，亦是應由被上
        訴人自行處理，與上訴人無關，94年12月13日黃愛娟向
        上訴人拿取新台幣16,000元，理由是這樣速度才能加快
        。95年2月20日黃愛娟向上訴人抱怨被上訴人叫其辦事
        ，均未付錢給她，要求上訴人付其1,000元美金，才能
        將越南女子來台文件交出，上訴人不得已支付1,000元
        美金予黃愛娟，故被上訴人不到越南提供服務，不但節
        省開銷，還讓上訴人增加額外甚多負擔。黃愛娟向上訴
        人1,000美金的理由為被上訴人委託其辦事未付錢，而
        其殺手為上訴人如不付錢其就扣留越南新娘來台的證
        件，上訴人不知被上訴人是否欠黃愛娟錢，也沒有興趣
        去知道，但問題是上訴人如不付錢，越南新娘就不能來
        台，最後上訴人不得不付錢，對此被上訴人實不能以上
        訴人付錢與其無關而將事情推得一乾二淨，因為會發生
        這種情形就是由於被上訴人未到越南的結果，此外上訴
        人付給劉偉明500元美金，付給黃愛娟16,000元新台幣
        （註：黃愛娟本來要向上訴人收1,800元美金，折合新
        台幣約60,000元，後來殺到16,000元新台幣，可知被上
        訴人讓上訴人一個人去越南，對上訴人實是非常危險）
        ，亦均是被上訴人沒有去越南的結果，上訴人除了金錢
        上的損失外，本來以為被上訴人會帶上訴人去，後才知
        是上訴人一個人去，好像不善泳者掉進水裡載浮載沈，
        精神上所受恐慌的損失遠甚於金錢，此為上訴人後來不
        願付錢予被上訴人的原因，依法而言，被上訴人既未依
        約履行債務，則上訴人當得拒絕自己之給付。且被上訴
        人再向上訴人請求餘款實非有理。
      6.被上訴人與上訴人約定之300,000元，顯然其中僅一部
        分是費用，其餘則是其欲賺取居間之報酬，按「因婚姻
        居間而約定報酬者，就其報酬無請求權」，民法第573
        條定有明文，故被上訴人得向上訴人請求者僅為支出之
        費用部分，居間報酬則不得向上訴人請求。如上所述，
        被上訴人僅到越南一次，第二、三次被上訴人應去而未
        去，已節省甚多交通及食宿費用，且因被上訴人未去，
        甚多應由被上訴人支付之申請費用，亦均由上訴人支付
        ，上訴人且共代被上訴人向黃愛娟、劉偉明支付1,500
        元美金及16,000元新台幣，故被上訴人實不得向上訴人
        請求支付屬居間報酬之餘款。
      7.被上訴人曾口頭應允全包，所謂全包係指30萬元包括新
        娘回來台灣以前的全部費用。被上訴人雖否認曾口頭為
        此項應允，惟上訴人第二次去越南時來回機票費用及簽
        證費亦是被上訴人負擔，被上訴人迄未要求上訴人支付
        ，足以證明被上訴人確曾口頭答應上訴人每次到越南之
        來回機票及簽證費由其負擔。
    (三)證據：援用第一審所提證據外，提出訴外人黃愛娟所立收
      據二紙。
二、被上訴人方面：
    (一)聲明：上訴駁回。
    (二)陳述：除與原判決記載相同者，予以引用外，補稱：
    　1.雙方到越南第一次已辦完新婚洞房花燭夜，主要目的已
        完成，依合約書內容載：第二次、第三次被上訴人並無
        一同到越南之約定，且第三次被上訴人準備一同去，而
        上訴人卻說不必了，他要提早去，因此被上訴人未一同
        到越南，而上訴人在越南人生地疏，但該地物資便宜，
        好觀光，所以上訴人樂於多滯留幾天花錢，至事後始言
        不甘心其理由顯非正當，又上訴人被當地人士劉偉明、
        黃愛娟勒索一筆費用是真是假，因當時上訴人未照會被
        上訴人，被上訴人亦不知情，不應該負責任。
      2.上訴人說：本件一部分係「媒婆契約」，不得請求報酬
        ，但民法婚姻居間契約，與本件代辦娶親事宜性質完全
        不同，不可混為一談。
    理  由
一、被上訴人起訴主張：兩造於94年07月16日訂立合約書，約定
    由被上訴人代辦上訴人到越南娶親事宜，包含出國手續、旅
    途車資、機票、飯店食宿、越南媒人禮、新娘聘禮、在當地
    結婚宴席、新婚洞房佈置、禮車、照相、錄影等等一切由被
    上訴人代辦及墊出費用，約定上訴人應給付被上訴人
    300,000元，立約日先給付20,000元，餘款於越南新娘娶回
    台灣下飛機時全部付清。被上訴人依合約陪同上訴人到越南
    辦理上訴人與越南女子結婚，完成各項煩雜事務，而上訴人
    圓滿娶得美嬌妻春風得意返台，被上訴人已完成上訴人越南
    娶親回台灣之合約，上訴人應依合約給付被上訴人酬金，但
    上訴人只給付10萬元，尚欠20萬元不給付，又上訴人第三次
    到越南機票由被上訴人墊出15,800元及簽證費用1,300元，
    共計17,100元，因第三次機票非合約書約定在內，上訴人應
    給付被上訴人，經被上訴人以存證信函通知上訴人於七日內
    付清，上訴人於95年3月20日收通知，逾期仍不理，為此，
    聲明請求上訴人應給付被上訴人214,000元，及自起訴狀繕
    本送達上訴人翌日起至清償日止，按週年利率百分之五計算
    之利息等語。
二、上訴人則抗辯：
    (一)系爭合約書約定之30萬元，僅一部分為費用，其餘則是被
      上訴人欲賺取之婚姻居間報酬，依民法第573條，被上訴
      人就婚姻居間之報酬無請求權。
    (二)被上訴人曾口頭應允全包，所謂全包係指30萬元包括新娘
      回來台灣以前的全部費用。惟被上訴人僅第一次在越南與
      上訴人會同，上訴人第二次、第三次係自行前往越南，自
      付機票與食宿費用，並自行至胡志明市我政府駐越南辦事
      處接受面談及至越南女子所住鄉間接受面談，辦理相關煩
      雜事務，且因人生地不熟，語言不通，一些原應由被上訴
      人支付之費用，上訴人不得不自掏腰包。又因被上訴人未
      陪同，上訴人因此委由當地華僑訴外人黃愛娟、劉偉明擔
      任地陪，帶上訴人至各處辦事，因而支付劉偉明美金500
      元，支付黃愛娟新台幣16,000元，另代被上訴人墊付美金
      1,000元予黃愛娟，則因被上訴人未到越南提供服務，不
      但節省開銷，還增加上訴人額外負擔，造成上訴人損失，
      此與上訴人委託被上訴人之本意不符，亦違背被上訴人當
      初對上訴人之承諾，被上訴人顯有債務不履行情事。上訴
      人本於同時履行抗辯拒絕支付依合約約定尚未給付之15
      萬元，另以對被上訴人債務不履行損害賠償請求權抵銷系
      爭債權。
三、本件被上訴人於原審聲明請求上訴人給付214,000元，業經
    原審判決上訴人應給付其中167,100元，並駁回逾167,100元
    部分，該駁回部分，因未據兩造上訴而確定，合先說明。
四、兩造不爭執部分
    (一)兩造於94年7月16日訂立合約書，約定由上訴人委託被上
      訴人包辦「代辦上訴人到越南娶親」事宜，預定費用30
      萬元，並約定包括在30萬元內之費用有八項，不包括在內
      的費用有五項。上開合約所約定之30萬元費用中，上訴人
      已支付15萬元，尚有15萬元未付。
    (二)上訴人於第一次赴越南時已完成結婚手續，上訴人越南妻
      子已於結婚後入境台灣。
    (三)上訴人第一次赴越南時，被上訴人有陪同前往，上訴人第
      二次、第三次赴越南係單獨前往，被上訴人並未陪同。
    (四)上訴人於第二次至越南期間支付美金500元予訴外人劉偉
      明，支付新台幣16,000元予被上訴人代理人黃愛娟，第三
      次至越南期間支付美金1,000元予黃愛娟。
五、至被上訴人主張被上訴人已完成契約應履行之義務，上訴人
    依合約書應給付被上訴人15萬元及上訴人第三次赴越南之機
    票15,800元與簽證費1,300元，合計167,100元等情，則為上
    訴人否認，抗辯合約書約定上訴人應給付之金錢，屬婚姻居
    間之報酬，依民法第573條被上訴人無請求權。且上訴人第
    二次、第三次前往越南時，被上訴人未陪同，致被上訴人須
    自行負擔機票、食宿費用，又為辦理相關手續致支付美金
    1,500元與新台幣16,000元予訴外人黃愛娟、劉偉明，此屬
    被上訴人債務不履行所生之損害，本於同時履行抗辯拒絕支
    付合約約定未付之15萬元，並本於債務不履行損害賠償請求
    權與被上訴人系爭債權主張抵銷等語。則本院應審究者為(一)
    系爭合約所約定金錢給付之性質是否屬婚姻居間之報酬？
    (二)被上訴人有無債務不履行情事？上訴人得否以其第二次、
    第三次前往越南所支出之機票、食宿費用、支付訴外人黃愛
    娟、劉偉明之金錢與被上訴人主張之系爭債權抵銷？
六、民法第573條固明定「因婚姻居間而約定報酬者，就其報酬
    無請求權」，觀其立法理由，係因婚姻居間而約定報酬，有
    害善良風俗，故不使其有效。經查，兩造於94年7月16日訂
    立合約書，由被上訴人代辦上訴人到越南娶親，約定以30萬
    元包辦完成至越南新娘到台灣小港機場由兩造接機達成此婚
    事為止，並約定上開30萬元費用包括「一公關費、翻譯費及
    台越兩地之媒人禮金、二婚前六禮（以越南當地禮俗辦理）
    、三女方聘金、宴客酒席、四婚前男女雙方健康檢查及面談
    手續之安排辦理、五申請結婚文件、新娘來台護照、簽證及
    單程機票、六結婚喜宴攝影、拍照、七新郎新娘禮服、結婚
    用禮車及新房之佈置、八男士第一次到越南來回機票、簽證
    、機場稅、食宿等」，有被上訴人提出兩造所不爭執之合約
    書附卷可佐。則兩造合約書所約定上訴人應給付被上訴人之
    30萬元顯非單純居間報告結婚機會或介紹婚姻之報酬，而係
    包括代辦婚禮與新娘入境我國之各項手續費用與報酬，合約
    書並未明定上開金錢給付包括婚姻居間之報酬，是系爭合約
    所生之權利義務關係自無民法第573條規定之適用，上訴人
    爰引該條規定抗辯被上訴人不得請求約定之金錢給付，於法
    無據。
七、上訴人於94年至95年間共計三次前往越南，其第一次前往越
    南期間為94年7月23日至同年7月29日，被上訴人在該期間停
    留越南時間為94年7月17日起至同年7月28日，此有兩造之入
    出境資料在卷可參，足見上訴人第一次前往越南時，被上訴
    人已先至越南等候，並在被上訴人返國翌日，上訴人即返國
    。又上訴人在第一次前往越南期間之94年7月26日即結婚，
    上訴人之妻已於95年3月13日入境我國，為兩造所是認，並
    有被上訴人提出結婚照與喜宴照片三張附於原審卷，足認被
    上訴人已完成合約所定代辦上訴人到越南娶親至新娘入境高
    雄小港機場之契約義務。上訴人雖抗辯其第二次、第三次前
    往越南時，被上訴人未依約陪同，致上訴人須委由訴外人黃
    愛娟、劉偉明辦理相關面談手續，增加額外支出，並須自付
    來回機票與食宿費用等，造成上訴人損害等語，惟查：
    (一)上訴人雖辯稱被上訴人曾口頭應允約定之30萬元包括新娘
      回來台灣以前的全部費用等語，然已為被上訴人否認，主
      張兩造間之權利義務關係應依合約書之記載等語。按兩造
      間既訂立合約書，上訴人就所辯被上訴人曾口頭應允約定
      之30萬元包括新娘入境以前之全部費用，既未舉證以實其
      說，所辯自難憑採，上訴人雖以其第二次前往越南之機票
      、簽證費係被上訴人支付，被上訴人迄未向上訴人給付，
      據以證明被上訴人確曾口頭允諾負擔上訴人每次前往越南
      之機票與簽證費等語，然被上訴人對於依約得向上訴人請
      求之債權，縱未一一請求，要屬其行使權利之自由，尚難
      以其未行使部分債權，即作為不利於被上訴人之證明，是
      被上訴人主張兩造間權利義務關係應以合約書為據，自堪
      採信。兩造既於合約書明定應由被上訴人負擔之費用共計
      八項，業如前述，另約定不包括「一男士個人相片及單身
      資料、二結婚金飾、紅包、新娘鄉之車資、三老婆在越南
      學習華語、食宿及零用錢每月約美金150元、四越南機場
      稅自付、五第二次到越南簽結婚證書、來回機票、食宿、
      簽證自付」等五項費用，足見上訴人第二次、第三次前往
      越南之來回機票、簽證費與食宿費用等，均非屬被上訴人
      應負擔之範圍。則被上訴人主張其代墊上訴人第三次前往
      越南之來回機票15,800元、簽證費1,300元，合計17,100
      元，請求上訴人給付，既經被上訴人於原審提出橋武旅行
      社股份有限公司收費明細表附卷，其此部分請求即為有理
      由，應予准許。又系爭合約書並未約定上訴人第二次、第
      三次前往越南時，被上訴人必需全程陪同，此部分既非屬
      被上訴人之契約義務，則上訴人主張被上訴人在其第二次
      、第三次前往越南時未陪同，構成債務不履行，且未支付
      其第二次、第三次前往越南之機票、食宿費用，致生上訴
      人財產上損害一節，均無足採。至上訴人另辯稱被上訴人
      提前返國，致上訴人需自行負擔被上訴人返國後在越南二
      日之食宿費用，此項費用應由被上訴人支付等語，已為被
      上訴人否認，查上訴人94年7月23日第一次前往越南時係
      被上訴人接機，被上訴人僅早上訴人一日返國，而非二日
      ，已見前述，上訴人就其支付此項應由被上訴人負擔之費
      用，並未舉證以實其說，其抗辯自不足採。
    (二)上訴人復抗辯第二次、第三次前往越南時，被上訴人未陪
      同，上訴人因人生地不熟，語言不通，乃委由當地華僑黃
      愛娟、劉偉明擔任地陪，因而支付黃愛娟美金1,000元、
      新台幣16,000元，支付劉偉明美金500元，致生財產上損
      害等語。經查，被上訴人陳述雖未陪同上訴人第二次、第
      三次前往越南，惟黃愛娟、劉偉明即為其委任陪同上訴人
      之代理人等語，此項陳述未據上訴人爭執，則代理人所為
      代理行為之效果既歸屬於本人，上訴人以被上訴人未親自
      擔任地陪，抗辯被上訴人應負債務不履行責任一節，自無
      足採。又上訴人雖提出黃愛娟簽署之收據三紙附卷，以證
      明其確交付上開金錢。然由上訴人陳述「16,000元是辦理
      面談的快件，要辦快件，所以再額外加的費用」，被上訴
      人亦不否認曾在電話中與黃愛娟討價還價後始決定16,000
      元，惟否認此項費用應由被上訴人負擔（參見上訴卷第28
      頁）。按依系爭合約書「約定費用包括欄」第四項，男女
      雙方至我國駐越南辦事處面談手續之安排，固屬被上訴人
      之契約義務，惟合約並未約定此項面談手續應以快件辦理
      ，上訴人為辦快件所額外支付之費用自非屬被上訴人依合
      約應負擔之義務。至上訴人另主張其為被上訴人清償債務
      ，始支付黃愛娟美金1,000元等語，已為被上訴人否認，
      上訴人對於此項給付係代被上訴人清償債務一節，既未舉
      證以實其說，此項抗辯要難憑採。又依上訴人陳述，支付
      劉偉明美金500元係因「在鄉下村里長處申請文件，劉偉
      明說要賄賂越南長官的，我在越南人生地不熟，只好任劉
      偉明勒索」（參見上訴卷第29頁），惟上訴人對於其係受
      劉偉明勒索之意思不自由狀態下始交付美金500元一節，
      並未舉證以實其說，況依兩造合約書，賄賂越南長官之費
      用非屬被上訴人依約應負擔之範圍。從而，上訴人主張上
      開費用均屬被上訴人債務不履行所生之損害，自難憑採。
    (三)綜上，被上訴人既已完成契約義務，並無債務不履行情事
      ，依系爭合約書，上訴人自應給付30萬元，上訴人既僅付
      15萬元，被上訴人本於系爭合約請求上訴人給付15萬元，
      於法有據，應予准許，上訴人以被上訴人未履行契約義務
      ，本於同時履行抗辯拒絕此部分給付，並無足採。又上訴
      人第二次、第三次前往越南之機票、簽證、食宿費用非屬
      合約應由被上訴人負擔之範圍，被上訴人以其代墊上訴人
      第三次前往越南之機票、簽證費合計17,100元，請求被上
      訴人給付，亦屬有據，應予准許。至上訴人以其第二次、
      第三次前往越南，所支付訴外人黃愛娟美金1,000元、新
      台幣16,000元及支付訴外人劉偉明美金500元，抗辯上開
      費用係因被上訴人未履行債務所生之損害，本於債務不履
      行損害賠償請求權主張與前開被上訴人之債權抵銷一節，
      於法無據，均難憑採。
八、從而，被上訴人依系爭合約書請求上訴人給付15萬元及其代
    墊上訴人第三次前往越南之機票15,800元、簽證費1,300元
    ，合計167,100元，為有理由。上訴人抗辯被上訴人未履行
    債務，本於同時履行抗辯拒絕給付150,000元，另抗辯被上
    訴人應負債務不履行損害賠償責任，以其主張對被上訴人之
    美金1,500元、新台幣16,000元損害賠償請求權與被上訴人
    上開債權主張抵銷等情，均為無理由。原審判命上訴人應給
    付被上訴人167,100元，並加計自起訴狀繕本送達翌日即95
    年4月13日起至清償日止，依法定利率即週年利率百分之五
    計算之遲延利息，駁回被上訴人其餘之訴，並依職權宣告准
    為假執行，核無不當，上訴意旨指摘原判決此部分不當，求
    予廢棄改判，為無理由，應予駁回其上訴。
九、據上論結，本件上訴為無理由，依民事訴訟法第436之1第3
    項、第449條第1項、第78條，判決如主文。
中　　華　　民　　國　　96　　年　　2　　 月　　13　　日
                  民事第一庭    審判長法　官　洪碧雀
                                      法　官　蔡雅惠
                                      法　官　林逸梅
以上正本證明與原本無異。
本件不得上訴。
中　　華　　民　　國　　96　　年　　2 　　月　　13　　日
                                      書記官　楊建新
